【裁判字號】    97,台上,1615
【裁判日期】    970417
【裁判案由】    違反毒品危害防制條例
【裁判全文】
最高法院刑事判決            九十七年度台上字第一六一五號
上  訴  人  甲○○
                   （
上列上訴人因違反毒品危害防制條例案件，不服台灣高等法院花
蓮分院中華民國九十七年一月八日第二審判決（九十六年度上訴
字第二五四號，起訴案號：台灣花蓮地方法院檢察署九十六年度
偵字第四一八、四一九號），提起上訴，本院判決如下：
    主  文
原判決撤銷，發回台灣高等法院花蓮分院。
    理  由
本件原判決認定上訴人甲○○基於販賣第一級毒品海洛因（下稱
海洛因）之犯意，於民國九十五年八至十月間，在花蓮縣吉安鄉
南埔加油站，分別販售新台幣（下同）五千元之海洛因予林卻來
二次。嗣於同年十一月間，李東奇（業經判刑確定）要求與上訴
人共同販賣毒品，要求上訴人按時提供海洛因及安非他命給予施
用，另提供每日五百元至一千元不等之生活費。上訴人應允後，
即將其前承租同上鄉○○路○段十六號五樓之六房屋作為李東奇
之居處，上訴人乃將欲販售與他人之海洛因、安非他命分裝成市
值一千元及六千元之不等份量後交予李東奇。並囑李東奇申辦行
動電話作為販賣毒品之聯絡工具。二人即共同基於販賣海洛因及
第二級毒品安非他命（下稱安非他命）之犯意，於原判決附表二
、三所載之時間、地點，分別販售海洛因及安非他命予林卻來、
彭芳雄、陳輝明、韓宏顯、謝順和、何貴欽、蘇玉珍等人。李東
奇按時將販毒所得如數交予上訴人。迄九十六年一月十七日下午
，始為警查獲，扣得海洛因七小包（毛重共二點八公克）等物。
因而撤銷第一審關於上訴人如原判決附表一、二、三所示販賣第
一、二級毒品部分之不當判決，改判論處其販賣第一級毒品二十
八罪，各處無期徒刑，褫奪公權終身；又販賣第二級毒品一罪，
處有期徒刑七年六月，定其應執行刑為無期徒刑，褫奪公權終身
。固非無見。惟查：(一)有罪之判決書，應於理由內記載認定犯罪
事實所憑之證據及其認定之理由，刑事訴訟法第三百十條第一款
定有明文。故有罪之判決書，對於證據之具體內容，及法院本於
如何之經驗法則、論理法則或其他證據法則，而為合理判斷證據
之適格及證明力，以定其取捨與所形成之心證，均應詳為闡析論
敘，載明於理由內。否則即屬判決不載理由，其判決當然為違背
法令。原判決認定上訴人販賣第一級毒品二十八次，販賣第二級
毒品一次，其各個行為間，犯意各別、行為互殊，應依刑法修正
後一罪一罰原則，予以分論併罰。爰論以販賣第一級毒品二十八
罪，各處無期徒刑，褫奪公權終身；又販賣第二級毒品一罪，處
有期徒刑七年六月。但對於上訴人二十九次販毒行為所憑之證據
及認定之理由僅籠統略載：「上開事實，業據上訴人於第一審坦
承不諱，核與證人李東奇、林卻來、彭芳雄、陳輝明、韓宏顯、
謝順和、何貴欽、蘇玉珍分別於警詢、偵查、第一審中所證情節
相符。並有台灣花蓮地方法院檢察署通訊監察書暨通訊監察譯文
一份在卷，及在共犯李東奇居處扣得之海洛因七小包（毛重共二
點八公克）、注射針筒七支、現金一萬四千三百元、現金一千元
、行動電話一支（含SIM卡一張）等物可佐。足認上訴人之自白
與事實相符，均堪予採信」等語。就上訴人自白之內容及證人李
東奇、林卻來、彭芳雄、陳輝明、韓宏顯、謝順和、何貴欽、蘇
玉珍證述之情節究竟如何？均未置一詞；又電話監聽譯文一份，
究係何人間之通話，其通話內容如何？如何據以佐證上訴人之自
白確與事實相符，原判決理由亦未詳加記載、明白論述，本院無
從判斷是否與論理法則及經驗法則無違，自有判決理由欠備之違
誤。(二)認定犯罪事實所憑之證據，雖不以直接證據為限，間接證
據亦包括在內，然無論直接或間接證據，其為訴訟上之證明，須
達到確信其為真實之程度者，始得據之為有罪之認定，倘其證明
尚未達到此一程度，而有合理性懷疑之存在時，即無從為有罪之
認定。又非法販賣第一級毒品罪，必須所販賣之物品，確屬毒品
危害防制條例第二條第一項第一款所列之第一級毒品，始稱相當
。此項毒品應嚴格證明之。原判決事實記載：上訴人與李東奇共
同販賣第一級毒品海洛因予林卻來等人。經警於九十六年一月十
七日下午，在花蓮縣吉安鄉○○路○段十六號五樓之六李東奇居
處，扣得海洛因七小包（毛重共二點八公克）等物。卷查扣案之
海洛因七小包，僅由花蓮縣警察局花蓮分局自行秤重，逕行移送
台灣花蓮地方法院檢察署製作扣押物清單附卷（第四一八號偵卷
第五頁），並未囑託專業鑑定機關鑑定是否確係第一級毒品海洛
因。原判決遽行論處上訴人販賣第一級毒品罪刑，並將扣案之「
海洛因」七小包逕予宣告沒收，另有應於審判期日調查之證據，
未予調查之違法。(三)刑事科刑判決旨在實現刑罰權之分配正義，
故法院對有罪被告之科刑，應符合罪刑相當之原則，使輕重得宜
，罰當其罪，以契合社會之法律感情，此所以刑法第五十七條明
定科刑時除以行為人之責任為基礎外，並應審酌一切情狀，尤應
注意該條所列十款事項以為科刑輕重之標準，依刑事訴訟法第三
百十條第三款規定，並應將所審酌之具體情形，記載於判決書理
由內，否則即難謂無判決不載理由之違法。原判決認定上訴人販
賣海洛因二十八次，採一罪一罰原則，予以分論併罰。論以販賣
第一級毒品二十八罪，各處無期徒刑，均褫奪公權終身。但原判
決於科刑之理由僅概括記載：「爰審酌上訴人出監未久即販賣海
洛因、安非他命，甚且僱請李東奇與其共同販賣，其販賣毒品次
數甚多，所為助長毒品散布，不僅破壞社會治安，更戕害他人身
心健康；及其販賣毒品所得之利益，其在本院翻異前供之犯後態
度等一切情狀，就其所犯分別量處如附表一、二主文欄所示之刑
，並定其應執行刑，及依刑法第三十七條第一項規定為褫奪公權
終身之宣告」等語。但上訴人販賣海洛因予林卻來等人，或單獨
為之，或與李東奇共同為之，其販賣價格從一千元至六千元不等
，而每次犯罪之動機、目的、手段、所生之危害，與購毒者平日
之關係亦非全然一致，何以每次販賣第一級毒品犯行均應量以無
期徒刑，共處二十八個無期徒刑？第一審判決有量處無期徒刑，
有量處有期徒刑十六年者，何以不當？亦未見其指駁之理由。其
量刑與罪刑相當原則是否相符，無從據以斷定，併有判決理由欠
備之違誤。以上為上訴意旨所指摘及本院得依職權調查之事項，
應認原判決有發回更審之原因。
據上論結，應依刑事訴訟法第三百九十七條、第四百零一條，判
決如主文。
中    華    民    國  九十七  年    四    月   十七   日
                      最高法院刑事第十二庭
                          審判長法官  花  滿  堂
                                法官  黃  正  興
                                法官  陳  東  誥
                                法官  林  錦  芳
                                法官  王  居  財
      本件正本證明與原本無異
                                      書  記  官
中    華    民    國  九十七  年    四    月  二十一  日
                                                      v


司法院資訊處製作；財團法人民間司法改革基金會備份。
